【裁判字號】    89,重訴,2
【裁判日期】    890307
【裁判案由】    分割共有物
【裁判全文】
臺灣宜蘭地方法院民事判決                      八十九年度重訴字第二號
    原      告  丁○○
    訴訟代理人  吳振東律師
    複  代理人  林健智律師
    被      告  甲○○  住台北縣樹林鎮○○路二十六號五樓
                己○○  住同右.
    兼共    同
    訴訟代理人  戊○○  住同右.
    被      告  丙○○  住宜蘭.
                乙○○  住同右.
    右二人共同
    訴訟代理人  庚○○  住同右.
    複  代理人  黃谷樺  住宜蘭.
右當事人間分割共有物事件，本院判決如左：
    主      文
兩造共有坐落宜蘭縣蘇澳鎮○○段五七六地號及同鎮○○段七Ｏ地號土地，如附圖甲
案編號Ａ所示面積一‧七二八三一六公頃分歸原告所有；編號Ｂ所示面積Ｏ‧四三二
Ｏ八Ｏ公頃分歸被告丙○○、乙○○共有，其應有部分為各二分之一；編號Ｃ所示面
積Ｏ‧四三二Ｏ七九公頃分歸被告甲○○所有；編號Ｄ所示面積Ｏ‧四三二Ｏ七九公
頃分歸被告己○○所有；編號Ｅ所示面積Ｏ‧四三二Ｏ七九公頃分歸被告戊○○所有
；編號Ｆ所示面積Ｏ‧Ｏ二七Ｏ六七公頃、編號Ｇ所示面積Ｏ‧Ｏ三四五五一公頃分
歸原告、被告丙○○、乙○○、甲○○、戊○○、己○○共有，其應有部分為原告八
分之四、被告丙○○、乙○○各十六分之一、被告甲○○、戊○○、己○○各八分之
一。
訴訟費用由兩造按應有部分比例負擔。
    事      實
甲、原告方面：
  一、聲明：求為判決如主文所示。
  二、陳述：
    (一)緣坐落宜蘭縣蘇澳鎮○○段五七六地號（地目林、面積三‧四八三七公頃）及
      同鎮○○段七Ｏ地號（地目林、面積Ｏ‧Ｏ三四五五一公頃）之土地為兩造共
      有，原告應有部分八分之四，被告丙○○、乙○○各十六分之一、被告甲○○
      、戊○○、己○○各八分之一。因該二筆林地為共有，使用上頗感不便，各共
      有人又未能達成分割之協議，致土地不能為充分有效之利用。按共有人，得隨
      時請求分割共有物；又共有物分割之方法，不能協議決定者，法院得因任何共
      有人之聲請，命以原物分配於各共有人，民法第八百二十三條第一項及第八百
      二十四條第二項分別定有明文。本件兩造對系爭土地並無不為分割之約定，或
      因使用目的不能分割之情形，原告迭經請求協議分割未果，已如前述，爰依上
      規定，按兩造實際占用情形，提起本件訴訟。
    (二)原告前於如附圖甲案編號Ａ所示之土地上，已種植柿子、檸檬、蕃石榴等果樹
      ，並僱人開鑿水井，架設水管及電力設備，以利灌溉之用，足見該部分土地，
      長期以來確由原告管理使用，是兩造就系爭土地之分割方法無法達成協議，而
      如附圖編號Ａ所示之土地既向由原告管理使用，故該部分土地以分歸原告取得
      ，如附圖甲案編號Ｂ、Ｃ、Ｄ、Ｅ部分依訴之聲明第一項分割方法分歸被告取
      得。又系爭林地為山坡地，僅毗鄰蘇澳鎮○○段七一地號土地部分較為平坦，
      且屬袋地，需經兩造與他人共有之箕山段七一地號土地上之簡便道路，始能與
      蘇澳鎮○○路相通，是應將如附圖甲案所示Ｆ、Ｇ部分之土地留供通路，由兩
      造按原應有部分比例仍維持共有，始屬適當之分割方法。
  三、證據：提出土地登記簿謄本二件、調解不成立證明書一紙、都市計畫土地使用
      分區證明書二紙、現場照片一幀、八十八年三月電費繳費收據一紙、宜蘭縣政
      府函二件。
乙、被告方面：
  一、被告丙○○、乙○○部分：
      聲明及陳述：同意將上開二筆土地合併分割，並同意原告所提出之分割方案。
  二、被告甲○○、己○○、戊○○部分：
    (一)聲明：
      1.原告之訴駁回。
      2.訴訟費用由原告負擔。
    (二)陳述：
      同意將上開二筆土地合併分割，惟不同意原告之分割方法，除如附圖乙案所示
      Ｆ、Ｇ部分土地留供通路，由兩造按應有部分比例維持共有外，其餘土地應採
      如附圖乙案之分割方法，將編號Ａ部分分歸原告所有，編號Ｂ部分分歸被告丙○○、乙○○共有，編號Ｃ部分分歸被告甲○○所有，編號Ｄ部分分歸被告己○○所有，編號Ｅ部分分歸被告戊○○取得，此分割方案較為公平，因如附圖
      乙案所示編號Ａ部分地勢較徒，但編號Ｂ、Ｃ、Ｄ、Ｅ部分地勢較平坦。
    理      由
一、本件原告主張坐落宜蘭縣蘇澳鎮○○段五七六地號、面積三‧四八三七公頃及同
    鎮○○段七Ｏ地號、面積Ｏ‧Ｏ三四五五一公頃之土地，為兩造共有，原告應有
    部分八分之四，被告丙○○、乙○○各十六分之一、被告甲○○、戊○○、己○○各八分之一等情，此有原告提出之土地登記簿謄本二件為證，且為被告所不爭
    執，自堪信為真實。
二、按各共有人得隨時請求分割共有物，分割之方法，不能協議者，法院得因任何共
    有人之聲請，命為原物分配或變價之分配，民法第八百二十三條第一項前段、第
    八百二十四條第二項定有明文。經查，本件兩造共有坐落宜蘭縣蘇澳鎮○○段五
    七六地號及同鎮○○段七Ｏ地號之土地，地目林，屬蘇澳擴大都市計畫保護區用
    地，既無不分割之約定，亦無因地之使用目的而不得分割之情事存在，有土地登
    記簿謄本二件、都市計畫土地使用分區證明書二紙附卷可稽，兩造就此均不爭執
    ，則兩造就共有物之分割方法無法達成協議，並據原告提出調解不成立證明書一
    紙為證，且系爭土地兩筆毗鄰相連接，共有人及應有部分比例皆相同，兩造均同
    意兩筆土地合併分割，是原告訴請就系爭共有土地為裁判分割，揆諸前揭法律規
    定，於法並無不合，應予准許。
三、次按分割共有物之訴，應由法院斟酌公平、當事人聲明、應有部分之比例於實際
    價值是否相當、共有物之客觀情狀、共有物之性質、共有物之價格與經濟價值、
    共同利益、各共有人主觀因素與使用現況，各共有人之利害關係等因素，依職權
    為適當之分配。又按分割共有物，以消滅共有關係為目的，法院裁判分割共有物
    土地時，除因該土地內部分土地之使用目的不能分割（如為道路）或部分共有人
    仍願維持其共有關係，應就該部分土地不予分割或准該部分共有人成立新共有關
    係外，應將土地分配於各共有人單獨所有，最高法院六十九年台上字第一八三一
    號判例可供參照。經查：
  (一)本件共有土地為山坡地，僅毗鄰宜蘭縣蘇澳鎮○○段七一地號土地部分較為平坦
    ，且屬袋地，需經由箕山段七一地號土地上之簡便道路，始能與蘇澳鎮○○路相
    通等情，業經本院勘驗明確，有附圖及本院勘驗筆錄在卷可按，因本件共有土地
    較為深廣，為讓分得土地之每位共有人亦有適當聯外之道路，是兩造均同意本件
    土地之分割方法應保留一部之土地供分割取得土地之每位共有人通行使用，兩造
    均同意如附圖甲案、乙案編號Ｆ、Ｇ所示，面積合計Ｏ‧Ｏ六六一八平方公尺，
    寬約六米之土地，為保留之私設通道，供分割取得土地之每位有共有人通行使用
    ，揆諸前揭說明，此部分供公共使用之土地，應由全體共有人按原應有部分比例
    仍維持共有。
  (二)又被告丙○○、乙○○已當庭表示願就分得之土地維持共有，應有部分為各二分
    之一，且本件合併分割之土地屬山坡地，地形較為深廣，則依附圖甲案所示，原
    告可分得編號Ａ部分土地，被告丙○○、乙○○可分得編號Ｂ部分土地，被告甲○○可分得編號Ｃ部分土地，被告己○○可分得編號Ｄ部分土地，被告戊○○可
    分得編號Ｅ部分土地，與依附圖乙案所示，原告可分得編號Ａ部分土地，被告丙○○、乙○○可分得編號Ｂ部分土地，被告甲○○可分得編號Ｃ部分土地，被告
    己○○可分得編號Ｄ部分土地，被告戊○○可分得編號Ｅ部分土地，每筆已分割
    之土地在地形上乙案較甲案為狹長，不利山坡地整體之開發利用，自不可採。
  (三)本院斟酌系爭共有土地之四周環境、經濟效用及全體共有人之利益等，認系爭土
    地以如附圖甲案所示方案為分割，即如附圖甲案編號Ａ所示面積一‧七二八三一
    六公頃分歸原告所有；編號Ｂ所示面積Ｏ‧四三二Ｏ八Ｏ公頃分歸被告丙○○、
    乙○○共有，其應有部分為各二分之一；編號Ｃ所示面積Ｏ‧四三二Ｏ七九公頃
    分歸被告甲○○所有；編號Ｄ所示面積Ｏ‧四三二Ｏ七九公頃分歸被告己○○所
    有；編號Ｅ所示面積Ｏ‧四三二Ｏ七九公頃分歸被告戊○○所有；編號Ｆ所示面
    積Ｏ‧Ｏ二七Ｏ六七公頃、編號Ｇ所示面積Ｏ‧Ｏ三四五五一公頃分歸原告、被
    告丙○○、乙○○、甲○○、戊○○、己○○共有，其應有部分為原告八分之四
    、被告丙○○、乙○○各十六分之一、被告甲○○、戊○○、己○○各八分之一
    ，較符合兩造當事人之利益。
據上論結，原告之訴為有理由，依民事訴訟法第八十五條第一項項但書，判決如主文
。
中      華      民      國    八十九    年      三      月      七      日
                                  臺灣宜蘭地方法院民事庭
~B法      官  陳盈如
右正本證明與原本無異。
如不服本判決，應於判決送達後廿日內向本院提出上訴狀。（應附繕本）
中      華      民      國    八十九    年      三      月    十三      日
~B法院書記官  林竹根


司法院資訊處製作；財團法人民間司法改革基金會備份。
